【裁判字號】    97,易,749
【裁判日期】    970604
【裁判案由】    詐欺
【裁判全文】
臺灣臺北地方法院刑事判決               97年度易字第749號
公  訴  人  臺灣臺北地方法院檢察署檢察官
被      告  乙○○
上列被告因詐欺案件，經檢察官提起公訴（97年度偵緝字第408
號）及移送併案審理（97年度偵字第4716號、第5067號），本院
判決如下：
    主  文
乙○○幫助意圖為自己不法之所有，以詐術使人將本人之物交付
，處有期徒刑伍月，如易科罰金，以新臺幣壹仟元折算壹日。
    事  實
一、乙○○明知金融帳戶為個人理財工具，申請開設金融帳戶並
    無任何特殊之限制，一般民眾皆可以存入最低開戶金額之方
    式申請之，且一個人可以在不同之金融機構申請多數之存款
    帳戶使用，取得甚易。而可預見時下以電話詐騙促使被害人
    以現金存款或操作銀行自動付款機而詐取金錢之行為甚為猖
    獗，且廣為媒體報導，並經政府有關機關呼籲，不要受騙。
    依一般人之社會生活經驗，苟不以自己名義申請開戶，卻向
    不特定人蒐集大量他人之帳戶供己使用，其目的極可能利用
    該帳戶供作非法之用，又對交付帳戶供他人使用雖無必然遭
    該他人利用為遂行詐欺取財犯罪之確信，惟乙○○竟仍以該
    他人縱持以遂行財產犯罪亦不違本意，而基於幫助他人為詐
    欺取財之不確定犯意，於民國96年8 月下旬某日，在臺灣地
    區內某不詳處所，將其所有戶名為乙○○之合作金庫商業銀
    行新店分行（下稱合作金庫）、帳號0000000000號、戶名為
    乙○○之郵局、局號0000 00 00000000號帳戶之存摺各1 本
    、提款卡各1 張與印章各1 顆，交付予姓名、年籍不詳之成
    年人士，並告知提款卡密碼。該姓名、年籍不詳之人士與同
    夥之集團成員等數人，即基於意圖為自己不法所有之犯意，
    先後為下列行為：
  (一)於96年8 月29日23時30分許，該集團成員於網路聊天室向甲○○佯稱可援交並要求持提款卡至提款機操作確認身分，致
    甲○○陷於錯誤，於96年8 月30日23時17分許依指示操作提
    款機設備後，帳戶內存款新臺幣（下同）7,983 元即遭轉帳
    至乙○○所提供之上開合作金庫帳戶內；該集團成員再與甲○○聯絡，向甲○○佯稱欲追回款項，需再匯入同額款項，
    始得沖銷紀錄，致甲○○陷於錯誤，於96年8 月31日凌晨零
    時30分許，依指示匯款7,983 元至乙○○上開合作金庫帳戶
    內，該集團成員之其中1 人即以該提款卡將該贓款提領一空
    得手。
  (二)於96年8 月31日凌晨2 時許，該集團成員於網路聊天室向丙○○佯稱可援交，惟需先匯款等語，以致丙○○陷於錯誤依
    指示操作提款機設備後，帳戶內存款29,979元即遭轉帳至乙○○所提供之上開合作金庫帳戶內，該集團成員之其中1 人
    即以該提款卡將該贓款提領一空得手。
  (三)該集團先在雅虎奇摩拍賣網站上張貼文章，佯稱欲拍賣筆記
    型電腦，而於96年9 月16日23時許，丁○○上網得知該拍賣
    訊息，以致陷於錯誤，參與競標並得標後，於96年9 月18日
    19時43分許，依指示匯款10,200元至乙○○所提供之上開郵
    局帳戶內，該集團成員之其中1 人即以該提款卡將該贓款提
    領一空得手。
二、案經臺中市警察局第三分局移送臺灣臺北地方法院檢察署檢
    察官偵查起訴及移送併案審理。
    理  由
壹、程序方面：
    按被告以外之人於審判外之言詞或書面陳述，除法律有規定
    者外，不得作為證據。又被告以外之人於審判外之陳述，雖
    不符前4 條之規定，而經當事人於審判程序同意作為證據，
    法院審酌該言詞陳述或書面陳述作成時之情況，認為適當者
    ，亦得為證據。當事人、代理人或辯護人於法院調查證據時
    ，知有第159 條第1 項不得為證據之情形，而未於言詞辯論
    終結前聲明異議者，視為有前項同意，刑事訴訟法159 條第
    1 項、第159 條之5 分別定有明文。查證人甲○○、丙○○
    、丁○○於警詢或偵查中所為之陳述，固係審判外之陳述而
    屬傳聞證據，惟檢察官、被告乙○○就上開審判外之陳述，
    於本院審理中，並不爭執證據能力，復未曾於言詞辯論終結
    前聲明異議，而本院審酌該等證人陳述作成時之情況，並無
    違法取證及證明力過低之瑕疵，亦認以之作為證據為適當，
    依前揭規定說明，自得為證據。
貳、實體方面：
一、訊據被告固不否認上開合作金庫、郵局帳戶確實為伊所申請
    設立等事實，惟矢口否認有何幫助詐欺之犯行，辯稱：伊將
    郵局、合作金庫2 本帳戶、提款卡與密碼一同放在臺北縣新
    店市○○路128 號處所內遭竊遺失，但伊沒有向警員報案，
    伊確實沒有出售或交付帳戶云云。惟查：
  (一)合作金庫、帳號0000000000號，另郵局、局號000000000000
    00號之2 帳戶確實係被告所開設等情，業據被告坦認不諱，
    且有合作金庫商業銀行新店分行96年9 月13日合金店字第
    0960004326號函暨所附開戶資料、新開戶建檔登錄單、合作
    金庫交易明細表、郵政存簿儲金申請書、郵局交易明細各1
    份在卷可稽。而該詐騙集團成員於96年8 月29日23時30分許
    ，在網路聊天室向證人甲○○佯稱可援交並要求持提款卡至
    提款機操作確認身分，致證人甲○○陷於錯誤，於96年8 月
    30 日23 時17分許，依指示操作提款機設備後，帳戶內存款
    7,983 元即遭轉帳至被告所提供之上開合作金庫帳戶內；該
    集團成員再與證人甲○○聯絡，並佯稱欲追回款項，需再匯
    入同額款項，始得沖銷紀錄，致證人甲○○陷於錯誤，於96
    年8 月31日凌晨零時30分許，依指示匯款7,983 元至被告上
    開合作金庫帳戶內；於96年8 月31日凌晨2 時許，在網路聊
    天室向證人丙○○佯稱可援交，惟需先匯款等語，以致證人
    丙○○陷於錯誤依指示操作提款機設備後，帳戶內存款29,
    979 元即遭轉帳至被告所提供之上開合作金庫帳戶內；另先
    在雅虎奇摩拍賣網站上張貼文章，佯稱欲拍賣筆記型電腦，
    致證人丁○○陷於錯誤，參與競標並得標後，於96年9 月18
    日19時43分許，依指示匯款10,200元至被告所提供之上開郵
    局帳戶內之情，亦據證人甲○○、丙○○、丁○○分別於警
    詢、偵查中指述綦詳（見臺灣臺北地方法院檢察署97年度偵
    字第5067號偵查卷第3 頁至第4 頁、第22頁、臺灣士林地方
    法院檢察署97年度偵字第112 號偵查卷第12頁至第13頁、臺
    灣臺北地方法院檢察署96年度偵字第24956 號偵查卷第4 頁
    至5 頁、第44頁），並有郵政自動櫃員機交易明細表2 張、
    永豐銀行櫃員機交易明細1 份、新竹市警察局第二分局埔頂
    派出所受理刑事案件報案三聯單1 份、臺北市政府警察局大
    同分局延平派出所受理各類案件紀錄表1 份、郵政自動櫃員
    機交易明細表1 份、網路拍賣資料1 份、臺中市警察局第三
    分局勤工派出所受理詐騙帳戶通報警示簡便格式表1 份附卷
    可佐，亦與被告前述帳戶存款明細分類帳內容相符。是被告
    上開2 帳戶確已供有意行騙之詐騙集團使用，而使證人甲○○、丙○○、丁○○受詐術而將金錢匯入被告之上開2 帳戶
    內乙節，堪予認定。
  (二)雖被告辯稱：伊將郵局、合作金庫2 本帳戶、提款卡與密碼
    一同放在臺北縣新店市○○路128 號處所內遭竊遺失，但伊
    沒有報案云云。惟查：
  (1)就被告何時、如何遺失該合作金庫、郵局存摺、印章與提款
    卡乙節，被告於97年2 月18日偵查中先供稱：郵局帳戶是警
    察通知，伊才知道遺失，郵局帳戶是96年8 月31日放在伊位
    於臺北縣新店市○○路128 號店面內，被偷遺失等語（見臺
    灣臺北地方法院97年度偵緝字第408 號偵查卷第14頁）；於
    本院97年4 月23日訊問時供稱：96年9 月間伊位於臺北縣新
    店市○○路128 號汽車美容店有遭竊。伊是在郵局通知時，
    才知道郵局、提款卡、印章都不見了，伊清點後就只有郵局
    帳戶、提款卡、印章及收銀機遭竊等語（見本院97年4 月23
    日訊問筆錄），嗣經本院再詢問被告何以所有合作金庫帳戶
    亦為詐欺集團所使用時，被告則答稱：伊全部帳本、提款卡
    都放在一起，也一起被偷等語（見本院97年4 月23日訊問筆
    錄），前後供述除不一致外，且以證人甲○○、丙○○前揭
    遭詐欺集團詐騙情節觀之，證人甲○○、丙○○顯係在被告
    所稱店內遭竊遺失本案帳戶之前，即遭詐騙集團詐騙並將款
    項匯入被告所有之合作金庫帳戶內之情甚明，是被告辯稱該
    存摺等物品係遭竊遺失云云，實堪置疑。
  (2)又依被告於本院審理中供稱：開立這2 本帳戶為了薪資轉帳
    之用，後來雖有去應徵，但沒去工作，也沒使用該帳戶等語
    （見本院97年4 月28日準備程序筆錄第2 頁），可知，被告
    於96年8 月間並無工作，且何時可找到工作，暨將來所尋得
    之工作是否採薪資轉帳，均不確定之情況下，即於相距不到
    10日之間開立合作金庫、郵局2 帳戶以供薪資轉帳使用，顯
    悖離常情。再經本院檢視卷附合作金庫、郵局帳戶交易明細
    表及開戶資料，被告於96年8 月22日、96年8 月28日分別開
    立合作金庫、郵局帳戶使用後，證人甲○○、丙○○、丁○○即於96年8 月30日、96年8 月31日、96年9 月18日遭詐騙
    而分別將金錢匯入被告之上開2 帳戶內之情形，與現今申請
    帳戶出售或交付詐欺集團後、並隨即供作詐騙集團詐騙贓款
    匯入、提領之用等慣常作法相合。再參諸存摺、提款卡與印
    章等為個人重要理財物品，更涉及個人隱私事項，一般人莫
    不謹慎小心保管為是，被告所有前揭存摺等物件若真係遭竊
    遺失，其理當會於知悉此情時旋即至警察機關報案或到銀行
    辦理掛失，以維護自身權益，惟被告卻置之不理，凡此種種
    均不合理。
  (3)抑且，徵諸詐欺取財犯罪集團既知利用他人之帳戶掩飾犯罪
    所得，應非愚昧之人，當知社會上一般人如帳戶存摺、印章
    、提款卡、提款密碼遺失或遭竊，為防止拾（竊）得之人盜
    領存款或供作不法使用，必會於發現後立即報警或向金融機
    構辦理掛失止付，在此情形下，其等如仍以該帳戶作為犯罪
    工具，則在被害人將款項匯入該帳戶後，極有可能因帳戶所
    有人掛失止付而無法提領，則其等大費周章從事犯罪之行為
    ，卻只能平白無故替原帳戶所有人匯入金錢，此等損人不利
    己之舉，聰明狡詐之犯罪集團應無可能為之，換言之，犯罪
    集團份子為確信帳戶所有人不會報警或掛失止付，確定其等
    能自由使用該帳戶提款、轉帳，方能恃無忌憚要求被害人匯
    款至該指定帳戶，依此，更徵上開帳戶之存摺、提款卡、印
    章與密碼，確係被告自己交付犯罪集團份子無誤。
  (三)查一般國人向金融機構開設帳戶，並無任何法令限制，若係
    用於存提款之正當用途，大可光明正大自行申請，無須使用
    他人之帳戶。而帳戶係用來存提款項使用，倘有人收集他人
    帳戶做不明使用，出賣或出借帳戶之人，依社會一般人之認
    知，極易判斷係該隱身幕後之使用人意圖以使用他人帳戶，
    以供非法犯罪之用，而現行不法之徒並常利用他人帳戶來詐
    騙他人錢財之用，乃眾所週知之事實，而以被告年屆20餘歲
    ，應具有相當之社會歷練經驗，及詐欺集團利用人頭帳戶犯
    罪之情形，已為報章、媒體廣為報導等情，被告自當可預見
    將上開2 本帳戶之存摺、提款卡、印章與密碼，交付姓名、
    年籍不詳之不明人士使用，該收集帳戶之人可能將之用來從
    事詐欺取財犯罪，作為詐欺取財取財之人頭帳戶，以收取被
    害人匯入之款項，竟仍將其帳戶存摺、提款卡、印章與密碼
    ，交付該來路不明之人，顯具有縱有人以其金融帳戶實施詐
    欺犯罪亦不違背其本意之幫助意思。而按刑法上之幫助犯，
    係對於犯罪與正犯有共同之認識，而以幫助之意思，對於正
    犯資以助力，而未參與實施犯罪之行為者而言。本件被告提
    供其2 本帳戶之相關物件使被害人存入款項，僅為他人之詐
    欺取財犯行提供助力，尚無以自己實施詐欺犯罪之意思，與
    他人有共同犯罪之犯意聯絡，而有參與或分擔詐欺取財犯罪
    之構成要件行為，是本件被告僅有幫助詐欺之犯意，而為詐
    欺取財構成要件以外之行為，尚難認被告係詐欺罪之共同正
    犯。
  (四)綜上所述，被告前開所為辯解，顯係卸責之詞，不足採信，
    被告幫助他人犯詐欺罪之行為，事證明確，應依法論科。
三、核被告所為，係犯刑法第30條第1 項前段、第339 條第1項
    之幫助詐欺取財罪。又公訴意旨雖僅論及詐騙集團成員詐騙
    證人丁○○之行為，然併辦部分即該等詐騙集團成員詐騙證
    人甲○○、丙○○之行為與經檢察官起訴之幫助詐欺犯行，
    屬同一事實，自在本院所得審理之範圍，併此敘明。又該犯
    罪集團雖多次詐欺證人甲○○、丙○○、丁○○，致其等陷
    於錯誤，而先後交付財物，惟被告僅以前開一次之幫助行為
    ，幫助犯罪集團犯前開多次詐欺取財犯行，僅成立一次幫助
    犯罪行為，並依刑法第30條第2 項之規定，按正犯之刑減輕
    之。爰審酌被告提供帳戶幫助他人犯罪，致使真正犯罪者難
    以被查獲，助長詐欺犯罪風氣猖獗，破壞社會治安及金融秩
    序甚鉅，並使證人甲○○、丙○○、丁○○受有損害，惟被
    告僅提供帳戶，尚未直接參與詐欺取財犯行，且非實際獲得
    暴利之人，情節顯較輕微，及參以其犯罪後猶否認犯行，堅
    不吐實等一切情狀，量處如主文所示之刑，並諭知易科罰金
    之折算標準。
四、被告所交付之上開帳戶、提款卡與印章，雖係供犯罪所用之
    物，但未經扣案，迄今仍未取回，且非義務沒收之物，爰不
    為沒收之諭知，附此敘明。
據上論斷，應依刑事訴訟法第299 條第1 項前段，刑法第30條第
1 項前段、第2 項、第339 條第1 項、第41條第1 項前段，刑法
施行法第1 條之1 ，判決如主文。
本案經檢察官葉雅婷到庭執行職務。
中    華    民    國    97    年    6     月    4     日
                        臺灣臺北地方法院刑事第二庭
                              審判長法  官  劉煌基
                                    法  官  葉力旗
                                    法  官  賴淑美
以上正本證明與原本無異。
如不服本判決，應於判決送達後10日內向本院提出上訴狀 (應附
繕本)，上訴於臺灣高等法院。
                                    書記官  許翠燕
中    華    民    國    97    年   6      月   4      日
附錄本案論罪科刑法條：
刑法第339條
意圖為自己或第三人不法之所有，以詐術使人將本人或第三人之
物交付者，處五年以下有期徒刑、拘役或科或併科一千元以下罰
金。
以前項方法得財產上不法之利益或使第三人得之者，亦同。
前二項之未遂犯罰之。


司法院資訊處製作；財團法人民間司法改革基金會備份。
